臺灣嘉義地方法院民事判決　九十三年度再易字第五號
　　再審原告　　　乙○○
　　訴訟代理人　　汪玉蓮律師
　　再審被告　　　財政部國有財產局
　　法定代理人　　甲○○
　　再審被告　　　丁○○
　　兼右一人
　　訴訟代理人　　丙○○○　　.
右當事人間請求確認通行權事件，再審原告對於中華民國九十二年五月二十七日本院
九十二年度嘉簡字第三一號一部確定判決，及中華民國九十二年十二月一日本院九十
二年度簡上字第五九號確定判決，提起再審之訴，本院不經言詞辯論，判決如左：
    主      文
再審之訴駁回。
再審訴訟費用由再審原告負擔。
    事　    實
甲、再審原告方面：
  一、聲明：
  （一）鈞院九十二年度嘉簡字第三一號第一審判決對再審原告不利之部分及九十二
        年度簡上字第五十九號判決均廢棄。
  （二）右廢棄部分，再審被告財政部國有財產局應將出租予再審被告丁○○坐落嘉
        義市○○○段新厝小段五七八之九號土地上、如一審判決附圖一所示Ｂ部分
        、面積○．○○○七公頃土地供再審原告通行。再審被告丙○○○應將坐落
        嘉義市○○○段新厝小段五七八之九地號土地上、如一審判決附圖一所示Ｂ
        部分面積○．○○○七公頃之建物，及坐落同段六二七號道路上、如一審判
        決附圖二所示Ｄ部份面積一平方公尺地上建物拆除。
  （三）第一審敗訴部分及第二審暨再審之訴之訴訟費用均由再審被告負擔。
  二、陳述：
    （一）民法七百八十七條第一項規定之鄰地通行權，須土地與公路無適宜之聯絡
          。所謂公路：凡可供公眾通行之道路均屬之，然仍以有相當寬度，可容易
          及安全通行為必要。本件再審原告所有同段五七八之十二號土地（下稱系
          爭土地）與同段六二七地號之道路並未相通，而五七八之十號土地亦為他
          人所有之周圍地，並非公路亦非巷道；況系爭土地南邊五七八之十地號地
          主即訴外人陳俊潔，亦已於民國九十三年四月八日將再審原告通行之出路
          圍起來；故原審認定系爭土地非袋地，顯有適用法規錯誤。
    （二）民法第七百八十九條規定：因土地一部之讓與或分割，致有不通公路之土
          地者，不通公路土地之所有人，因至公路，僅得通行受讓人或讓與人或他
          分割人之所有地；又按土地本應與公路有適宜之聯絡，而因土地一部之讓
          與分割，致有不通公路之土地，則其不通公路之結果，乃基于受讓人、讓
          與人或分割人之任意行為，且為受讓人、讓與人與分割人所預知，自不得
          因讓與或分割之當事人間任意行為，使其周圍地受其牽連而負通行之義務
          ，故民法第七百八十九條，又定明該不通公路土地之所有人，僅得通行受
          讓人、讓與人或分割人之所有地，並無須支付償金，至于其周圍地係第三
          人所有，抑屬該不通公路土地之所有人所有，要非所問（最高法院五十二
          年度台上字第二八六五號）；再按民法第七百八十九條之規定為相鄰土地
          通行權之特別規定，應優先於民法第七百八十七條所定一般鄰地通行權而
          適用（最高法院五十九年度台上字第一○八六號判決參照）。查：
        (1)本件原審判決已認定：「坐落嘉義市○○○段新厝小段五七八之十二地號
          土地為再審被告財產部國有財產局管理之中華民國所有財產，且係從同段
          五七八之九地號土地分割而來，該分割前之原五七八之九地號土地係經本
          院八十三年度重訴字第五六號、臺灣高等法院臺南分院八十四年度重上字
          第四八號分割共有物判決，為由再審被告財政部國有財產局經管之中華民
          國所有財產」。
        (2)既然系爭土地係由原同段五七八之九號分割出來，且系爭土地及同段五七
          八之九號土地皆由國有財產局管理，且為中華民國所有，故再審原告僅得
          通行讓與人之所有地，即系爭之五七八之九號土地。
        (3)原審漏未審酌右開民法七百八十九條之規定特別規定，驟認再審原告應經
          由隔鄰之五七八之十二土地通行至公路，顯有適用法規錯誤。
    （三）綜上，再審原告向財政部國有財產所購買之五七八之十二號土地為袋地，
          且依民法七百八十九條規定僅得通行讓與人（國有財產局）之所有地，而
          同段五七八之九號土地有再審被告丙○○○所蓋之房屋，同段六二七號之
          公路上亦有丙○○○所建之房屋，原一審判決就再審原告起訴請求再審被
          告應將附圖二所示六二七號土地上坐落之一平方公尺之房屋拆除之聲明駁
          回，原二審判決駁回再審原告所有之訴，均顯有違誤，爰請求廢棄改判如
          再審訴之聲明所示。
  三、證據：提出照片一幀。
乙、再審被告方面：
  一、聲明：再審原告之訴駁回。
  二、陳述：
  （一）再審原告於鈞院二審判決確定後，迄今仍使用相鄰之同段五七八之十地號土
        地（所有建物除封閉宅門，禁止出入外，仍繼續使用），又除同段五七八之
        九地號外，同段五七八之十一、五七八之八皆可通公路之空地，再審原告因
        自己任意行為致有無法利用情事，周圍土地所有人自無容忍義務。
  （二）再審原告向國有財產局購買系爭土地時，得由再審原告相鄰之同段五七八之
        十地號土地通行，故於九十一年八月間辦理分割並移轉所有權登記前、後，
        及至本件原二審判決確定後，均得自相鄰之五七八之十地號出入以通道路，
        再審原告陳稱其土地與公路無適宜之聯絡，致不能為通常之使用、不通公路
        之情形係由再審被告國有財產局之分割行為所致云云，顯非實情，其再審之
        訴應無理由。
丙、本院依職權調閱本院九十二年度簡上字第五九號確認通行權事件歷審卷。
    理　　由
一、本件再審原告起訴主張：對於本院九十二年度嘉簡字第三一號一部確定判決、九
    十二年度簡上字第五九號確定判決提起再審之訴，係以：（一）又原一審判決雖
    適用七百八十七條規定，但未審酌同段五七八之九號土地有再審被告丙○○○所
    蓋之房屋，同段六二七號之公路上亦有丙○○○所建之房屋，原一審判決就再審
    原告起訴請求再審被告應將附圖二所示六二七號土地上坐落之一平方公尺之房屋
    拆除之聲明駁回，亦有適用法規錯誤之違法。（二）系爭土地與同段六二七地號
    之道路並未相通，而同段五七八之十號土地亦為他人所有之周圍地，並非公路亦
    非巷道；況系爭土地南邊五七八之十地號地主陳俊潔，亦已於九十三年四月八日
    將再審原告通行之出路圍起來；再審原告向財政部國有財產所購買之系爭土地為
    袋地，原二審判決未認定為袋地，而未適用民法第七百八十七條規定，有適用法
    規錯誤之違法。（三）依民法七百八十九條規定，僅得通行讓與人（國有財產局
    ）之所有地，原二審未適用民法第七百八十九條規定，亦有適用法規錯誤之違法
    ；合於民事訴訟法第四百九十六條第一項第一款之規定，為再審理由。
二、再審被告則以：除同段五七八之九地號外，同段五七八之十一、五七八之八皆可
    通公路之空地，再審原告因自己任意行為致有無法利用情事，周圍土地所有人自
    無容忍義務。其次，再審原告買受系爭土地前、後，及至本件原二審判決確定後
    ，均得自相鄰之五七八之十地號出入以通道路，系爭土地並非袋地，再審原告之
    再審之訴，應無理由等語，資為抗辯。
三、按確定之終局之判決有民事訴訟法第四百九十六條第一項各款所列之情形之一者
    ，當事人固得以再審之訴對確定之終局判決聲明不服，但當事人已依上訴主張其
    事由，或知其事由不為主張者，則不得以再審之訴主張之，此觀諸民事訴訟法第
    四百九十六條第一項但書規定甚明；故確定終局判決，如有適用法規顯有錯誤情
    形，依民事訴訟法第四百九十六條第一項第一款規定，固得於再審期間內對之提
    起再審之訴。惟下級法院之判決如有違背法令，當事人應依上訴程序請求救濟，
    如當事人明知而不循此途徑，以謀救濟，即不得於事後再以此事由提起再審之訴
    ；本件再審原告主張：對原一審判決雖適用七百八十七條規定，但未審酌同段五
    七八之九號土地有再審被告丙○○○所蓋之房屋，同段六二七號之公路上亦有丙
    ○○○所建之房屋，原一審判決就再審原告起訴請求再審被告應將附圖二所示六
    二七號土地上坐落之一平方公尺之房屋拆除之聲明駁回，亦有適用法規錯誤之違
    法云云，惟再審原告就前開原一審判決敗訴部分，未依上訴程序請求救濟，致該
    部分判決確定，揆諸民事訴訟法第四百九十六條第一項但書規定，自不得於對造
    上訴並判決確定後，再提起再審之訴，此部分再審之訴於法顯有未合，難以准許
    。
四、再按民事訴訟法第四百九十六條第一項第一款所謂適用法規顯有錯誤，係指確定
    判決所適用之法規顯然不合於法律規定，或與司法院現尚有效及大法官會議之解
    釋，或最高法院現尚有效之判例顯然違反者而言（最高法院六十年台再字第一七
    Ｏ號判例參照）。又當事人主張有利於己之事實者，就其事實有舉證之責任，民
    事訴訟法第二百七十七條定有明文。
（一）按土地因與公路無適宜之聯絡，致不能為通常之使用者，土地所有人得通行周
      圍地以至公路，民法第七百八十七條第一項前段定有明文。其立法意旨在於調
      和土地相鄰之關係，以全其土地之利用，故明定周圍地所有人負有容忍通行之
      義務。惟如土地嗣後與公路已有適宜之聯絡，而能為通常之使用者，周圍地所
      有人自無須繼續容忍其通行，土地所有人不得再主張通行周圍地（最高法院八
      十五年台上字第一七八一號判例可資參照）；再按所謂「適宜之聯絡」及「通
      常之使用」，應如何解釋，始為公平合理，或為事實審法院認定事實之職權，
      或為法律審法院就該法律規定事項所表示之法律上之意見，無適用法規顯有錯
      誤之可言。
（二）本件原審原告主張系爭土地與同段六二七地號之道路並未相通，而同段五七八
      之十號土地亦為他人所有之周圍地，並非公路亦非巷道，固為兩造於原審所不
      爭執；惟再審原告既自認系爭土地南邊五七八之十地號地主陳俊潔，同意借用
      土地供再審原告出入，迄該件訴訟結束為止等情，且迄原審言詞辯論終結前，
      陳俊潔均未請求排除再審原告使用同段五十八之十地號，致再審原告仍得經由
      同段五七八之十地號通行之公路，再參諸再審原告就再審原告係住家之用，為
      兩造於原審所不爭執，原審據以認定系爭土地與公路間已有適宜之聯絡，而非
      屬袋地，因而為再審原告敗訴之判決，揆諸前揭說明，其適用法規原無違誤。
（三）至於再審原告另主張原審判決確定後，陳俊潔已將系爭土地通往同段五十八之
      十地號之通路圍起來云云，既屬原審言詞辯論終結後發生之事實，自非原確定
      判決認事用法之對象，再審原告據以主張原審判決適用法規錯誤云云，自無理
      由。
（四）末以系爭土地既非袋地，自亦無民法第七百八十九條規定之適用，再審原告主
      張原二審未適用民法第七百八十九條規定，亦有適用法規錯誤之違法云云，亦
      無屬無理由。
五、綜上所述，再審原告以民事訴訟法第四百九十六條第一項第一款之規定，為再審
    理由，提起再審之訴，顯無理由，爰不經言詞辯論，逕以判決駁回之。
六、據上論結，本件再審之訴顯無理由，依民事訴訟法第五百零二條第二項、第七十
    八條判決如主文。
中　　　華　　　民　　　國　　九十三　　年　　　十一　　月　　 三十 　　日
~B臺灣嘉義地方法院民事第一庭
~B　　審判長法官　林世芬
~B　　法　　　官　李文輝
~B　　法　　　官　蔡廷宜
右為正本係照原本作成。
本判決不得上訴。
~B　　書　記　官　王佩湘
